---
title: "Volatilidade/Value at Risk"
author: "Helena Boin Gaidys, Lucas Marra e Vinicius Maia"
date: "11/3/2020"
output: html_document
---

```{r setup, include=FALSE}
knitr::opts_chunk$set(echo = TRUE, warning = FALSE, message = FALSE)
```

## Bibliotecas
```{r}
library(tidyverse)
library(fUnitRoots)
library(forecast)
library(xts)
library(fGarch)
library(rugarch)
library(BatchGetSymbols)
library(FinTS)
library(tseries)
library(gridExtra)
```

## Base de dados
```{r}
paypal <- c("PYPL")
start_date <- c('2017-01-01')

data_paypal = BatchGetSymbols(paypal,
                       first.date = start_date,
                       last.date = '2020-10-01',
                       bench.ticker = "^GSPC", 
                       type.return = "log",
                       freq.data = "daily",
                       do.complete.data = TRUE,
                       do.fill.missing.prices = TRUE)

df.paypal <- data_paypal$df.tickers %>%
  dplyr::filter(volume!=0)

magalu <- c("MGLU3.SA")

data_magalu = BatchGetSymbols(magalu,
                       first.date = start_date,
                       last.date = '2020-10-01',
                       bench.ticker = "^GSPC", 
                       type.return = "log",
                       freq.data = "daily",
                       do.complete.data = TRUE,
                       do.fill.missing.prices = TRUE)

df.magalu <- data_magalu$df.tickers %>%
  dplyr::filter(volume!=0)
```

## Análise Gráfica do Preço e Log-Retornos

O gráfico de preços mostra que a série é claramente não estacionária, pois possui uma tendência de crescimento da ação. Houve uma queda em 2020 por causa da crise do COVID, seguido de uma crescente. Essa crescente se deve, muito provavelmente, a um aumento de transações online durante a pandemia. 

O gráfico de log-retorno se concentra em uma média em torno de zero e contém clusters de volatilidade. Ou seja, é estacionário, mas não é um ruído branco.
```{r}
ggplot(df.paypal, aes(x=ref.date, y=price.close, group=ticker)) +
  geom_line(aes(color=ticker))+
  geom_point(aes(color=ticker))+
  theme(legend.position="top")+
  xlab('Data')+ylab('$') +
  theme_minimal() +
  labs(title = "Preço diário de fechamento - Paypal") +
  theme(legend.position = "none")

ggplot(df.paypal, aes(x=ref.date, y=ret.closing.prices, group=ticker)) +
  geom_line(aes(color=ticker))+
  geom_point(aes(color=ticker))+
  theme(legend.position="top")+
  xlab('Data')+ylab('$') +
  theme_minimal() +
  labs(title = "Log-Retorno diário - Paypal")
```

O gráfico de preços mostra que no caso de Magazine Luiza também mostra que a série é não estacionária, pois possui uma tendência de crescimento da ação. A queda de 2020 foi devido à COVID, mas depois houve um aumento exponencial do preço da ação, já que as pessoas tiveram que comprar muito mais de forma online durante a pandemia.

O gráfico de log-retorno se concentra em uma média em torno de zero e contém clusters de volatilidade. Ou seja, é estacionário, mas não é um ruído branco.

```{r}
ggplot(df.magalu, aes(x=ref.date, y=price.close, group=ticker)) +
  geom_line(aes(color=ticker))+
  geom_point(aes(color=ticker))+
  theme(legend.position="top")+
  xlab('Data')+ylab('$') +
  theme_minimal() +
  labs(title = "Preço diário de fechamento - Magazine Luiza") +
  theme(legend.position = "none")

ggplot(df.magalu, aes(x=ref.date, y=ret.closing.prices, group=ticker)) +
  geom_line(aes(color=ticker))+
  geom_point(aes(color=ticker))+
  theme(legend.position="top")+
  xlab('Data')+ylab('$') +
  theme_minimal() +
  labs(title = "Log-Retorno diário - Magazine Luiza")
```

## Teste de Raíz Unitária, Normalidade e Testes para Efeito ARCH

### Paypal
```{r}
ret_paypal <- df.paypal$ret.closing.prices[-1]
ret2_paypal <- df.paypal$ret.closing.prices[-1]^2
```

#### Preços

Rejeita-se a hipótese nula, então os preços são não estacionários.

```{r}
par(mfrow=c(1,2))
acf(df.paypal$price.close)
acf(df.paypal$price.close, main = "",type = "partial")

adf.test(df.paypal$price.close)
```

#### Retorno

Pelo teste de independência (Box.test), pode-se ver que os retornos não são independentes para nenhum dos lags calculados, mas são estacionários (adf.test), o que é um fato estilizado em Finanças.

Por isso, precisará ajustar um ARMA.

Será um ARMA ao invés de um AR ou MA porque a PAC e PACF tem autorrelações diferentes de zero.

```{r}
par(mfrow=c(1,2))
acf(ret_paypal, main = "")
acf(ret_paypal, main = "",type = "partial")

adf.test(ret_paypal)

# Testing for returns autocorrelation (decide if we model mean)
# if YES, we should adjust ARMA model and get the residuals
n <- length(ret_paypal)
for(i in 1:floor(log(n)))
  print(Box.test(ret_paypal, lag = i, type = "Ljung-Box"))
```

#### Retorno ao quadrado

Retorno ao quadrado é não estacionário, entáo há indicíos de efeito ARCH.

Pelo teste ArchTest dá para ver que há indícios de efeito ARCH.

```{r}
par(mfrow=c(1,2))
acf(ret2_paypal,60)
acf(ret2_paypal,60,type="partial")

resid2 <- ret2_paypal
for(i in 1:floor(log(n))) 
  print(Box.test(resid2, lag = i, type = "Ljung-Box"))

ArchTest(ret_paypal)
```

#### Teste de normalidade

Pelos gráficos e pelo teste, pode-se ver que os retornos não são normais.

```{r}
# QQplot
par(mfrow=c(1,2))
h <- hist(ret_paypal, breaks=20, col="red", xlab="", 
          main="Histogram") 
xfit <- seq(min(ret_paypal),max(ret_paypal),length=40) 
yfit <- dnorm(xfit,mean=mean(ret_paypal),sd=sd(ret_paypal)) 
yfit <- yfit*diff(h$mids[1:2])*length(ret_paypal) 
lines(xfit, yfit, col="blue", lwd=2)

#caudas pesadas > não é normal
qqnorm(ret_paypal, pch = 1, frame = FALSE)
qqline(ret_paypal, col = "steelblue", lwd = 2)

shapiro.test(ret_paypal)
```

### Magazine Luiza

```{r}
ret_magalu <- df.magalu$ret.closing.prices[-1]
ret2_magalu <- df.magalu$ret.closing.prices[-1]^2
```

#### Preço

Rejeita-se a hipótese nula, então os preços são não estacionários.

```{r}
par(mfrow=c(1,2))
acf(df.magalu$price.close,60)
acf(df.magalu$price.close, main = "",type = "partial")

adf.test(df.magalu$price.close)
```

#### Retorno

Pelo teste de independência (Box.test), pode-se ver que os retornos não são independentes para nenhum dos lags calculados, mas são estacionários (adf.test), o que é um fato estilizado em Finanças.

Por isso, precisará ajustar um ARMA.

Será um ARMA ao invés de um AR ou MA porque a PAC e PACF tem autorrelações diferentes de zero.

```{r}
par(mfrow=c(1,2))
acf(ret_magalu, main = "")
acf(ret_magalu, main = "",type = "partial")

adf.test(ret_magalu)

n <- length(ret_magalu)
for(i in 1:floor(log(n)))
  print(Box.test(ret_magalu, lag = i, type = "Ljung-Box"))
```

#### Retorno ao quadrado

Retorno ao quadrado é não estacionário, entáo há indicíos de efeito ARCH.

Pelo teste ArchTest dá para ver que há indícios de efeito ARCH.

```{r}
par(mfrow=c(1,2))
acf(ret2_magalu,60)
acf(ret2_magalu,60,type="partial")

resid2 <- ret2_magalu
for(i in 1:floor(log(n))) 
  print(Box.test(resid2, lag = i, type = "Ljung-Box"))

ArchTest(ret_magalu)
```

#### Teste de normalidade

Pelos gráficos e pelo teste, pode-se ver que os retornos não são normais.

```{r}
# QQplot
par(mfrow=c(1,2))
h <- hist(ret_magalu, breaks=20, col="red", xlab="", 
          main="Histogram") 
xfit <- seq(min(ret_magalu),max(ret_magalu),length=40) 
yfit <- dnorm(xfit,mean=mean(ret_magalu),sd=sd(ret_magalu)) 
yfit <- yfit*diff(h$mids[1:2])*length(ret_magalu) 
lines(xfit, yfit, col="blue", lwd=2)

qqnorm(ret_magalu, pch = 1, frame = FALSE)
qqline(ret_magalu, col = "steelblue", lwd = 2)

shapiro.test(ret_magalu)
```

## Modelo de Volatilidade

### Paypal

#### Ajuste ARMA

Após a primeira etapa de identificação da metodologia Box Jeninks, viu-se que precisará ajustar um ARMA.

Etapa 2 (estimação): ARMA(3,2) é o melhor modelo seguindo o AIC como critério de informação.

Etapa 3 (diagnóstico): Os resíduos são um ruído branco, por isso o modelo está bem ajustado.

```{r}
auto.arima(ret_paypal, d=0, trace = TRUE, ic="aic",stepwise = FALSE) # ARMA(3,0,2) melhor modelo pelo criterio aic
res_paypal <- Arima(ret_paypal,order=c(3,0,2))$res
Acf(res_paypal,main="",xlab="")
plot(res_paypal)
Box.test(res_paypal, lag = 14 , fitdf = 2 , type = 'Ljung-Box')
```

#### Efeitos ARCH
```{r}
Box.test(ret2_paypal, type = "Ljung-Box") # Indica efeito ARCH
ArchTest(ret2_paypal, lags = 12) # Indica efeito ARCH
```

#### Ajustando GARCH

Teste para diversos valores para GARCH

```{r}
fit = list()
specs = list()
AICs = matrix(NA, 64, 5)
colnames(AICs) = c('Arch-Order', 'Garch-Order','Model', 'Distr.', 'BIC')
rownames(AICs) = paste("Modelo", 1:64, sep = " ")
dist = c('norm', 'std')
model = c('sGARCH', 'eGARCH')

k = 1

for (i in 1:4){
  for (j in 1:4){
    for (l in 1:length(dist)){
      for (m in 1:length(model)){
        
        specs[[k]] = ugarchspec(mean.model = list(armaOrder = c(3,2)),
                                variance.model = list(model=model[m], garchOrder=c(i,j)),
                                distribution.model = dist[l])
        
        fit[[k]] = ugarchfit(specs[[k]], data = ret_paypal)
        
        AICs[k,] = c(i,j, model[m], dist[l],  abs(round(infocriteria(fit[[k]])[1],3)))
        
        k = k + 1
        
      }
    }
  }
}

# Qual o modelo que maximiza o valor ABSOLUTO do critério de informação AIC?

best <- which(AICs[,5] == max(AICs[,5]), arr.ind = TRUE)

AICs[best,]

m_final_paypal <- ugarchspec(variance.model=list(model="eGARCH", garchOrder=c(3,4)),
                      mean.model=list(armaOrder=c(3,2), include.mean=TRUE),
                      distribution.model="std")
m_final_paypal_fit <- ugarchfit(m_final_paypal,data=ret_paypal)

ts.plot(m_final_paypal_fit@fit$sigma)
```

O modelo melhor ajustado seria o ARMA(3,2)+eGARCH(3,4) com distribuição t-student.

A seguir, ACF e PACF do resíduo e resíduo ao quadrado, assim como o plot do resíduo.

```{r}
resi <- residuals(m_final_paypal_fit,standardize=T)
ts.plot(resi)
par(mfrow=c(1,2))
acf(resi)
pacf(resi)
acf(resi^2)
pacf(resi^2)
```

Resíduos sem autocorrelação de acordo com os gráficos ACF e PACF, indicando um modelo bem ajustado. Os gráficos ACF e PACF do quadrado dos resíduos também não indicam autocorrelação.

### Magazine Luiza

#### Ajuste ARMA

Após a primeira etapa de identificação da metodologia Box Jeninks, viu-se que precisará ajustar um ARMA.

Etapa 2 (estimação): ARMA(4,1) é o melhor modelo seguindo o AIC como critério de informação.

Etapa 3 (diagnóstico): Os resíduos são um ruído branco, por isso o modelo está bem ajustado.

```{r}
auto.arima(ret_magalu, d=0, trace = TRUE, ic="aic",stepwise = FALSE) # ARMA(4,0,1) melhor modelo pelo criterio aic
res_magalu <- Arima(ret_magalu,order=c(4,0,1))$res
Acf(res_magalu,main="",xlab="")
plot(res_magalu)
Box.test(res_magalu, lag = 14 , fitdf = 2 , type = 'Ljung-Box')
```

#### Efeitos ARCH

```{r}
Box.test(ret2_magalu, type = "Ljung-Box") # Indica efeito ARCH
ArchTest(ret2_magalu, lags = 12) # Indica efeito ARCH
```

#### Ajustando GARCH

Teste para diversos valores para GARCH

```{r}
fit = list()
specs = list()
AICs = matrix(NA, 64, 5)
colnames(AICs) = c('Arch-Order', 'Garch-Order','Model', 'Distr.', 'BIC')
rownames(AICs) = paste("Modelo", 1:64, sep = " ")
dist = c('norm', 'std')
model = c('sGARCH', 'eGARCH')

k = 1

for (i in 1:4){
  for (j in 1:4){
    for (l in 1:length(dist)){
      for (m in 1:length(model)){
        
        specs[[k]] = ugarchspec(mean.model = list(armaOrder = c(4,1)),
                                variance.model = list(model=model[m], garchOrder=c(i,j)),
                                distribution.model = dist[l])
        
        fit[[k]] = ugarchfit(specs[[k]], data = ret_magalu)
        
        AICs[k,] = c(i,j, model[m], dist[l],  abs(round(infocriteria(fit[[k]])[1],3)))
        
        k = k + 1
        
      }
    }
  }
}

# Qual o modelo que maximiza o valor ABSOLUTO do critério de informação AIC?

best <- which(AICs[,5] == max(AICs[,5]), arr.ind = TRUE)

AICs[best,]

m_final_magalu <- ugarchspec(variance.model=list(model="sGARCH", garchOrder=c(4,1)),
                      mean.model=list(armaOrder=c(1,1), include.mean=TRUE),
                      distribution.model="std")
m_final_magalu_fit <- ugarchfit(m_final_magalu,data=ret_magalu)

ts.plot(m_final_magalu_fit@fit$sigma)
```

O modelo melhor ajustado seria o ARMA(4,1)+GARCH(1,1) com distribuição t-student.

A seguir, ACF e PACF do resíduo e resíduo ao quadrado, assim como o plot do resíduo.

```{r}
resi <- residuals(m_final_magalu_fit,standardize=T)
ts.plot(resi)

par(mfrow=c(1,2))
acf(resi)
pacf(resi)

par(mfrow=c(1,2))
acf(resi^2)
pacf(resi^2)
```

Resíduos sem autocorrelação de acordo com os gráficos ACF e PACF, indicando um modelo bem ajustado. Os gráficos ACF e PACF do quadrado dos resíduos também não indicam autocorrelação.

## Value at Risk

Definição: O VaR é uma medida da variação potencial máxima do valor de um ativo (ou carteira de ativos) sobre um período pré-fixado, com dada probabilidade. Ou seja, quanto se pode perder, com probabilidade , sobre um horizonte fixado.

### Abordagem RiskMetrics

Assume média zero e distribuição normal para a série (sem ARMA), usamos iGARCH.

```{r, message=FALSE, warning=FALSE}

paypal_close = df.paypal$price.close
magalu_close = df.magalu$price.close

paypal_close <- diff(log(paypal_close), lag=1)[-1]
magalu_close <- diff(log(magalu_close), lag=1)[-1] 

model.spec = ugarchspec(variance.model = list(model = 'iGARCH', garchOrder = c(1 , 1)),
                        mean.model = list(armaOrder = c(0, 0),
                                          include.mean=F) )


fit_paypal = ugarchfit(spec = model.spec , data = paypal_close)
fit_paypal@fit$matcoef

fit_magalu = ugarchfit(spec = model.spec , data = magalu_close)
fit_magalu@fit$matcoef


acf(residuals(fit_paypal, standardize = T)^2, main='Paypal')
acf(residuals(fit_magalu, standardize = T)^2, main='Magalu')
```

Estimamos os coeficientes alpha e beta e verificamos que os resíduos ao quadrado não são auto correlacionados para as duas ações.

#### VaR para o dia seguinte de cada ação

Qual sera a perda máxima em caso de um evento de extremo com probabilidade de 5% de chance de ocorrer, considerando uma aplicação de 1 milhão.

```{r, message=FALSE, warning=FALSE}
#qnorm(.05) -> ~1,65, unicaudal, considerando distribuição normal com média 0

forecast_paypal = ugarchforecast(fit_paypal,n.ahead=1,data=paypal_close)
VaR_paypal = forecast_paypal@forecast$sigmaFor*qnorm(0.05)*1000000
VaR_paypal


forecast_magalu = ugarchforecast(fit_magalu,n.ahead=1,data=magalu_close)
VaR_magalu = forecast_magalu@forecast$sigmaFor*qnorm(0.05)*1000000
VaR_magalu
```

#### Backtest para estimação do VaR ao longo do tempo.

A curva mais escura representa a correção do VaR de acordo com o a evolução do retorno.

```{r, message=FALSE, warning=FALSE}
# Backtest com estimação do VaR ao longo do tempo


backtest_paypal <- ugarchroll(model.spec, data = paypal_close, n.start=5,
                            refit.every = 22, refit.window = "expanding",
                            VaR.alpha = .05)


backtest_magalu <- ugarchroll(model.spec, data = magalu_close, n.start=5,
                            refit.every = 22, refit.window = "expanding",
                            VaR.alpha = .05)


xaxis = index(paypal_close)[1:length(paypal_close)]

xaxis = c(xaxis[1], xaxis[500], xaxis[1000], xaxis[1500])


# VaR Plot

par(mfrow=c(1,1))

plot(as.vector(paypal_close[1:length(paypal_close)]), type = "l", pch = 16, cex = 0.8,  col = gray(0.2, 0.5),
     ylab = "Returns", main = "95% VaR Forecasting", xaxt = "n")
axis(1, at=c(1, 500, 1000, 1500), labels=xaxis)
lines(backtest_paypal@forecast$VaR[,1], col = 1)
legend('topright', c("VaR - IGARCH - Paypal") , 
       lty=1, col=1, lwd=2, bty='n', cex=.75)


plot(as.vector(magalu_close[1:length(magalu_close)]), type = "l", pch = 16, cex = 0.8,  col = gray(0.2, 0.5),
     ylab = "Returns", main = "95% VaR Forecasting", xaxt = "n")
axis(1, at=c(1, 500, 1000, 1500), labels=xaxis)
lines(backtest_magalu@forecast$VaR[,1], col = 1)
legend('topright', c("VaR - IGARCH - Magalu") , 
       lty=1, col=1, lwd=2,bty='n', cex=.75)
```

#### VaR da "Carteira"
```{r, message=FALSE, warning=FALSE}
# Correlação entre as ações

# Erro para fazer a correlação porque número de observações era diferente entre as duas séries
# Inner join utilizando "ref.date" como chave para selecionar mesmos dias
join <- inner_join(df.paypal,df.magalu,by = "ref.date")

# Selecionar apenas coluna de preço de fechamento
paypal_cor <- join %>% select(price.close.x)
magalu_cor <- join %>% select(price.close.y)

cor <- cor(paypal_cor, magalu_cor)

VaR_carteira = sqrt(VaR_paypal^2 + VaR_magalu^2 + 2*cor(paypal_cor,magalu_cor)*abs(VaR_magalu)*abs(VaR_paypal))

cor
VaR_carteira
```

As duas ações apresentam uma correlação muito forte de 0.94, resultando em uma carteira com VaR elevado, sendo a perda máxima próxima da soma do VaR das duas ações.

A perda máxima será de R$ 82684.65 no dia 02/10/2020 (fim da série no dia 1/10/2020).

### Abordagem Econométrica

Usou-se os modelos encontrados anteriormente.

```{r, message=FALSE, warning=FALSE}
spec_paypal = ugarchspec(variance.model=list(model="eGARCH", garchOrder=c(3,4)),
                      mean.model=list(armaOrder=c(3,2), include.mean=TRUE),
                      distribution.model="std")


spec_magalu = ugarchspec(variance.model=list(model="sGARCH", garchOrder=c(4,1)),
                      mean.model=list(armaOrder=c(1,1), include.mean=TRUE),
                      distribution.model="std")


fit_paypal = ugarchfit(spec = spec_paypal , data = paypal_close)
fit_paypal@fit$matcoef

fit_magalu = ugarchfit(spec = spec_magalu , data = magalu_close)
fit_magalu@fit$matcoef

```


#### VaR para o dia seguinte de cada ação

Qual será a perda máxima em caso de um evento de extremo com probabilidade de 5% de chance de ocorrer, considerando uma aplicação de 1 milhão.

```{r, message=FALSE, warning=FALSE}

forecast_paypal = ugarchforecast(fit_paypal,n.ahead=1,data=paypal_close)
forecast_mean_paypal = forecast_paypal@forecast$seriesFor
forecast_vol_paypal = forecast_paypal@forecast$sigmaFor
v = fit_paypal@fit$matcoef["shape",][1]
VaR_paypal =  (forecast_mean_paypal  + forecast_vol_paypal*qt(0.05, v)/sqrt((v/(v-2))))*1000000 
VaR_paypal


forecast_magalu = ugarchforecast(fit_magalu,n.ahead=1,data=magalu_close)
forecast_mean_magalu = forecast_magalu@forecast$seriesFor
forecast_vol_magalu = forecast_magalu@forecast$sigmaFor
v = fit_magalu@fit$matcoef["shape",][1]
VaR_magalu =  (forecast_mean_magalu  + forecast_vol_magalu*qt(0.05, v)/sqrt((v/(v-2))))*1000000 
VaR_magalu
```

A perda máxima da ação da Paypal no dia 2/10/2020 será de 43331.8 reais, enquanto a perda máxima da ação da Magazine Luiza será de 39640.51 reais.

#### VaR da "Carteira"

```{r, message=FALSE, warning=FALSE}
# Correlação entre as ações
VaR_carteira = sqrt(VaR_paypal^2 + VaR_magalu^2 + 2*cor(paypal_cor,magalu_cor)*abs(VaR_magalu)*abs(VaR_paypal))

VaR_carteira
```

A perda máxima será de R$ 81784.4 no dia 02/10/2020.

## Conclusões

Primeiramente olhou-se se o preço dos ativos eram estacionários ou não, e verificou-se que não eram, pois haviam tendência de crescimento. Depois disso, analisou-se os retornos para verificar a necessidade de um ajuste ARMA. No caso da Paypal, o ARMA(3,4) era o mais adequado, enquanto no caso da Magazine Luiza, ajustou-se um ARMA(4,1). Os retornos ao quadrado, proxy para a volatilidade, não eram independentes, e por isso, viu-se que havia efeitos ARCH.

Encontrou-se o modelo ARMA(3,2)+eGARCH(3,4) para Paypal, e o modelo ARMA(4,1)+GARCH(1,1) para Magazine Luiza. Nos dois casos, os modelos estavam bem ajustados e os resíduos eram um ruído branco.

Por fim, no Value at Risk, utilizou-se duas abordagens, a RiskMetrics e a Econométrica. Na abordagem RiskMetrics, a perda máxima para o dia seguinte da série foi de 82684.65 reais. Já na abordagem Econométrica, a perda máxima encontrada foi de 81784.4 reais. Percebe-se que a abordagem econométrica é a mais adequada para esse caso, pois há a necessidade de um ajuste ARMA, o que não é possível de ser feito no RiskMetrics.
